福建高等法院金門分院刑事裁定　　　　　　　　　　　　　九十一年度聲字第十號
　　　聲請人
　　　即被告　陳宏仁
右列聲請人，因聲請法官迴避案件（福建金門地方法院九十一年度聲字第一六號），
聲請原審法官迴避，本院裁定如左：
    主  文
本件發回福建金門地方法院。
    理  由
一、本件聲請人在原審之聲請意旨略稱：緣聲請人即被告陳宏仁，經公訴人提起公訴
    ，認為涉嫌違反貪污治罪條例等案，由福建金門地方法院，以九十年度訴字第三
    十八號刑事貪瀆案件受理，並由法官蕭廣政承審在案。惟法官於審理本案期間，
    存有以下四項缺失：（一）未善盡承審法官與公務人員應有之職責，新修正刑事
    訴訟法第一百六十三條但書：「對被告利益之有重大關係事項，法院應依職權調
    查證據。」，被告陳宏仁與其辯護律師在過去的四個月中，申請「調查證據」之
    件數共七次，且皆對被告之利益有重大關係事項，法官僅對第一次申請狀作調查
    ，其餘六次皆不予調查。四月二十四日黃怡騰律師更當庭請求法官調查證據，法
    官言：「所有呈上來的調查證據狀，我皆有看過，無調查之必要。」，然被告所
    犯者為「洗錢」，所申請調查者為資金之來源與流向，其證據對被告之利益有重
    大關係事項，法官卻不依職權調查，實影響被告權益甚劇。身為司法公務人員，
    非但有違其公務人員職權行使，更違反新修正之刑事訴訟法第一百六十三條第二
    項但書後段規定：「對被告利益之有重大關係事項，法院應依職權調查之。」，
    且按照新修正之刑事訴訟法精神，檢方需負舉證（犯罪事證）責任，然經多位律
    師在庭訊以口頭或訴狀請求法官依職權命檢方舉證，法官亦相應不理。金酒案牽
    連十二名被告，牽涉資金流向、製酒過程、政府採購法、專利認定等等，內容繁
    雜龐大。本案九十年十一月初次開庭，依法官蕭廣政之原意，在九十一年三月二
    十七日開「審理」庭，就已經打算結案，這在眾律師眼中是不可思議的，光看卷
    宗釐清，就已經需耗費多時，更何況多名重要的證人、證物皆未調查、傳喚，究
    竟如何審結？法官審結之心堅決，四月二十四日依舊為審理庭，並不因為在這一
    個月中間，律師所送進的新調查證據狀而改變，似乎在他心中早有定見，無須調
    查任何證據。（二）四月二十四日法庭出言不遜，有損司法公正性，法官四月二
    十四日開庭時，曾當庭：「一審的『權力』沒有那麼大，可以定你們的『生死』
    ，你們還可以再上訴二審、三審，十年八年可以打，結案是我的職權。」，對十
    二名被告說出這樣的話，輔以未盡調查證據之職責，顯示蕭廣政法官早有定見，
    如此非但與「貫徹無罪推定主義、實現公平法院之理想」相違背，且身為一個地
    方法院院長，又是一審重大刑事案件法官，怎麼可以說出這樣的話呢？每一審對
    當事人而言，皆相當重大，不僅是訴訟費用的支出，身心名譽更是最大的煎熬。
    法院的三審制度目的是給被告有上訴的機會，讓真相還原，而不是讓一審法官在
    不查明事實真相下，推給二審法官，使其有怠惰推託藉口。法官身為院長、資深
    法官，卻在眾被告、眾律師、通譯、書記官、法警、檢察官、旁聽席上民眾二十
    多人面前，說出這樣的話。（三）拒絕刑事訴訟法第一百六十三條之精神「當事
    人進行主義」，九十一年二月八日新修訂的刑事訴訟法，訴訟程序由「職權調查
    主義」變革為「當事人進行主義」，檢察官必須全程蒞庭，且法院開庭必須採取
    交互詰問進行。而本案初次開庭，即有律師提議以「當事人進行主義」進行交叉
    辯論，遭到法官的拒絕。當律師團在四月二十四日，請求法官：「由於本案牽連
    甚廣，可否舉行類似審前會議，以深查有何證據檢方未盡舉證之責或不完備處，
    溝通之後再進行辯論？」法官言：「審前會議部分，由於我們國家司法制度不像
    美國，司法院亦未制訂相關的證據規則，這部分就不舉行。」，法官除了拒絕「
    當事人進行主義」，連「職權調查主義」也不進行，重要的人證、物證不傳、不
    查，這是所有被告的無奈與心痛。試問：到底本案是採取何種刑事訴訟主義？法
    官在眾被告、眾律師皆認為該調查的證據而未調查，欲馬上結案了事，對十二名
    被告公平嗎？有善盡一位法官的職權嗎？（四）法官個人偏執過大，濫用司法權
    。四月二十四日庭訊時，有五位被告請假，法官當庭說：「我尊重你們，你們居
    然不尊重我，還有兩個人給我寫迴避狀，沒關係；我兩個星期就開一次庭，反正
    我薪水照領，你們這些不到庭的人，有遲延審理之嫌，不來的就拘」。四月二十
    四日十二名被告中，被告辛寬得身體不適，在醫院吊點滴，被告吳學良、被告李
    增欽因病請假，被告蔡水游議員議會開會，被告縣府民政局長李增財主持縣選委
    會公務，皆有正當理由，且皆依法提出假單，惟法官偏見頗深，立刻開拘票四月
    二十四日下午四點，強制拘提到案，最終每人五十萬元交保，其過程可以看出，
    法官急欲終結心意之堅決，濫用司法權力與偏執之深。試問：若法官裁定交保五
    十萬的理由，是以五位被告所犯為重大刑案，那為何不在九十年十一月第一次開
    庭時，就諭令交保，而要等到四月二十四日？以上五人除了李增欽在三月二十七
    日庭訊時，有請假外，其餘被告幾乎是有傳必到、每庭必到，法官有必要在四月
    二十四日當天，即動用法警拘提到案嗎？這在所有被告律師眼中，都是司法權力
    過於濫用，法官偏執之大，由此可知。身為本案之被告，在未判決前，應以無罪
    推定論，若法官依其職權善盡調查之責，我亦無須寫此迴避狀，然經過數月庭訊
    ，律師、被告不論用口頭、書面，皆無法與法官溝通，法官偏執頗深，不調查證
    據、亟欲結案，且其四月二十四日於法庭上之不當言論，與當日立刻拘提未到庭
    被告、裁定交保五十萬之動作，以客觀判斷，實有執行職務偏頗之虞，而依一般
    人所具有之合理觀點，對於本案承辦法官是否得不踐行調查系爭證據之程序，逕
    依一己之心證而為公平之裁判，實足產生懷疑，且此種懷疑之產生，有其安全客
    觀之原因，而非僅出於被告陳宏仁自己主觀之判斷。為此，依刑事訴訟法第十八
    條第二款規定，狀請依法命其迴避，並更換其他法官進行審判，以符法紀，而期
    公平，並請分案處理等情。
二、按推事迴避之聲請，由該推事所屬之法院以合議裁定之，其因不足法定人數不能
    合議者，由院長裁定之；如並不能由院長裁定者，由直接上級法院裁定之，刑事
    訴訟法第二十一條第一項，定有明文；是法官迴避之聲請，係由該法官所屬之法
    院以合議裁定，如其並非因不足法定人數，不能由該法官所屬之法院，以合議裁
    定者，即非得由直接上級法院裁定，此觀上開法條之規定甚明。復按地方法院審
    判案件，其合議係以三人行之，亦為法院組織法第三條第一項，所明定。
三、查原審福建金門地方法院，於九十一年六月十三日，以金院廣刑聲信字第十六號
    ，函送本件到院，略以：「：：：本院合議庭因不足法定人數，無法依刑事訴訟
    法第二十一條第一項前段之規定，組成合議庭審理本件迴避案件，依同條第一項
    後段之規定，應呈由直接上級法院裁定。」等語。惟經查本件原審法院，係由法
    官一人獨任審理，繫屬期間，共有法官五人，此有原審福建金門地方法院，九十
    一年六月二十日（九一）金院廣刑字第一八０九號復函，在卷可憑，核與不足法
    定人數，不能由該法官所屬之法院以合議裁定之情形有別，揆諸前開說明，自非
    得由直接上級法院裁定；本件聲請，應發回原審福建金門地方法院。
四、爰為裁定如主文。
中    華    民    國    九  十  一    年    六    月      二  十  七    日
                              　福建高等法院金門分院刑事庭
                                　  審判長法  官　郭　君　勳
                                       　 法  官　劉　啟　陽
　                                        法  官　謝　碧　莉
右正本證明與原本無異。
如不服本裁定，應於收受送達後五日內向本院提出抗告狀。
中　　華　　民　　國　　　九　十　一　　　年　　　七　　　月　 　一　 　日
　　　　　　　　　　　　　　　　　　　　　書記官　李　麗　鳳
